臺灣高等法院高雄分院刑事判決　　　　 94年度上易字第240號
上　訴　人
即　被　告　甲○○
選任辯護人　朱立人律師
自　訴　人　太平產物保險股份有限公司
自訴人代表　任子平
人
自訴人代理　蘇精哲律師
人　　　　　劉家榮律師
　　　　　　洪世崇律師
上列上訴人因業務侵占案件，不服臺灣高雄地方法院93年度自字
第74號中華民國94年1 月31日第一審判決，提起上訴，本院判決
如下：
     主  文
上訴駁回。
     事  實
一、甲○○原受聘太平產物保險股份有限公司，負責汽車保險業
    務推廣，聘僱契約約定以每招攬一筆保險可獲取新臺幣（下
    同）300 元之報酬，除推廣車險業務外並代收保險費（含現
    金、支票）等業務，為從事業務之人，竟意圖為自己不法之
    所有，並基於侵占之概括犯意，自民國88年7 月間起至89年
    5 月間止，連續在高雄地區，將其向所招攬之保險業務客戶
    收取而業務上持有之款項，逐次變易持有為所有，未交還太
    平產物保險股份有限公司，而予侵占入己，前後侵占款項共
    273 萬2,373 元。嗣甲○○於89年9 月間，將前開業務移轉
    予其女張桂慈（原名張涵茵）而離職，經太平產物保險股份
    有限公司清查應收保險費後始查悉上情。
二、案經太平洋產物保險股份有限公司提起自訴。
    理  由
壹、關於證據能力之論述：
    按文書影本（繕本）係由原本經由影印複製而產生，與原本
    具同一性，除反對其有證據能力者能釋明該影本係偽造者而
    有顯不可信之情形外，應推定為真正而有證據能力。本件自
    訴人提出之保險費簽收條及保險費清冊各1 份、支票26紙、
    車險招攬報告書及保險費收據各1 紙、勞工保險卡2 份、所
    得扣繳憑單4 份，雖均係影本，惟爭執其證據能力之被告亦
    未釋明該文書證據係偽造而非真正者，足認並無顯不可信之
    情形，參照前揭說明，應認均有證據能力。
貳、本件論罪之證據及理由
  一、訊據上訴人即被告固不否認於前揭時地受聘於自訴人公司
      負責汽車保險業務推廣及收取保險費之事實，惟矢口否認
      有何侵占業務上持有款項之犯行，辯稱：伊雖有欠公司保
      險費，但金額只有約273 萬元，自訴人後來又指稱伊全部
      尚有約8 百萬元未繳還公司是不實在的。何況伊僅是遲延
      繳交回公司，並無侵占之犯意云云。
  二、經查：（一）被告甲○○係自88年間起至89年9 月間止，
      受聘於自訴人公司，負責汽車保險業務推廣及收取保險費
      ，約定抽傭之方式為，以每招攬一筆保險可獲取300 元報
      酬，並於事實，為自訴人指述在卷，並為被告所不爭執，
      且有記載被告自89年9 月間起離職而將上開業務移交由其
      女張桂慈接手，有聘雇契約書影本、勞工保險卡影本各1
      件在卷可參，自堪採信。（二）自訴人主張被告甲○○於
      89年9 月間離職時，始查知被告甲○○有短繳保險費情事
      ，經雙方核帳後，共計短繳273 萬2,373 元，嗣經自訴人
      同意由被告甲○○交付如附表所示之支票以為清償，惟該
      等支票亦屆期而陸續退票等情，為被告甲○○所供承在卷
      ，並有如附表所示之支票及退票理由單影本各1 紙附卷可
      稽，自堪採信。又審酌該筆款項高達273 萬餘元，並非少
      數，又係在被告離職後，經自訴人發現其任職期間有金額
      短繳之情形，而與被告核對帳目，被告對上揭金額不爭執
      始簽發或交付上開支票以清償欠款，足見被告確有於上揭
      任職期間陸續將收取客戶繳交之保險費未依規定繳交自訴
      人公司之情事。（三）又據證人即承接被告上揭業務之張
      桂慈在原審證述稱：「（問：從事何業務？）收保險單，
      每件抽成300 元」、「（問：有無底薪？）沒有。是按件
      計酬」、「（問：你收保單，是以保單來抽成？流程為何
      ？）是。流程是由我去找客戶，客戶同意投保後，客戶給
      我資料後，我去公司開保單，然後再拿保單給客戶，同時
      收取保費」、「（問：你收到保費後是否馬上交給公司？
      ）我們是月結」（見原審卷第345 頁）、「（問：月結的
      方式是繳納現金或是支票？）都有，支票部分有些是客票
      」、「（問：所謂客票是指何意？）即保戶給我現金，我
      繳回公司的就是現金，保戶給我支票，我就繳回支票」、
      「（問：你是否會自己開支票給公司？）即保戶給我現金
      ，我繳回公司的就是現金，保戶給我支票，我就繳回支票
      」、「（問：你是否會自己開支票給公司？）不會。我不
      會開自己的票」、「（問：如何抽成300 元？）我會直接
      扣除後，再將餘額繳回公司」（原審卷第346 頁）「（問
      ：你繳回公司的現金，會將抽成部分扣除後再將餘款及支
      票繳回？）是」、「（問：如果客戶是以支票給付保費，
      應如何處理？）還是要繳納現金，也不能按月結算」、「
      （問：如果上個月的保費繳交後，於次月才過戶保單，應
      如何處理？）基本上我們是當月結。例如於8 月的保單，
      應會在9 月底結帳，‧‧‧」（原審卷第348 頁）等語。
      從而可知，被告甲○○向客戶收取之保險費依自訴人公司
      之規定係採月結方式，亦即當月收取之保險費等款項，至
      遲於下月底前應結繳回公司。被告苟非有將業務上持有之
      保險費予以侵占據為己有之意，豈可能於短短一年間即累
      積高達200 餘萬元之收取款項未繳回公司，而於離職後始
      經核對帳目發現有上揭短繳之情形，復經對帳承認金額無
      誤後簽發或交付支票以資償還，堪認被告甲○○辯稱：本
      件僅是債務未清償之民事糾紛，伊對於其所收取之保險費
      並無侵占入己之犯意云云，顯係卸責之詞，不足採信。（
      四）末按，侵占罪為即成犯，於持有人將持有他人之物變
      易為所有之意思時，即行成立，縱事後將侵占之物設法歸
      還，亦無解於罪名之成立（最高法院67年台上字第2662號
      判例、43年台上字第675 號判例、30年上字第2902號判例
      參照），是故本件被告甲○○事後雖簽發或提供如附表所
      示之支票5 紙予自訴人以為清償經核帳發現短繳之款項，
      惟其既經表現易持有為所有之意思，侵占犯罪即已成立，
      縱被告事後交付支票以資償還，亦均無解於其業務侵占罪
      之成立，併明之。（五）綜上，被告甲○○上揭所辯，
      均無可採。本件事證明確，被告侵占業務上持有之物犯行
      堪以認定。
、本件法律之適用及維持原判決之理由
  （一）查被告甲○○係受聘於自訴人公司，負責推展汽車保險
        、代收保險費之業務，為從事業務之人，竟將業務上收
        取之保險費，變易持有為所有之意思，加以侵占入己，
        核其所為，係犯刑法第336 條第2 項之業務侵占罪。其
        先後多次犯行，時間緊接，犯罪構成要件相同，顯係基
        於概括之犯意為之，為連續犯，依刑法第56條規定，以
        一罪論，並依法加重其刑。
  （二）原審因而依刑法第56條、第336 條第2 項之規定，並審
        酌被告甲○○受聘從事保險推廣業務，本應忠於職守，
        竟違背該義務而侵占業務上收取之財物逾273 萬餘元，
        自訴人所受損失非輕，且迄今猶未償還自訴人債務之犯
        罪情節與態度，惟念其並無犯罪前科，素行尚佳，有臺
        灣高等法院被告全國前案紀錄表附卷可按等一切情狀，
        量處被告有期徒刑1 年。原審判決認事用法均無違誤，
        量刑亦稱允當，被告上訴意旨仍執前前詞矢口否認侵占
        犯罪，指摘原判決不當，其上訴為無理由，應予駁回。
　（三）至自訴意旨雖另主張被告甲○○自88年7 、8 月起即陸
        續短繳代收之保險費，至89年4 、5 月間已知短繳保險
        費542 萬5,855 元云云（見原審卷第2 頁），並提出保
        險費收據、明細表、太平產物保險股份有限公司繳費明
        細表、保險費簽收條、太平產物保險股份有限公司經辦
        未收保費及太平產物保險股份有限公司繳費明細表等影
        本為證，然此部分已為被告甲○○所否認，且該等證據
        均係自訴人公司自行製作、列印，縱認其真正，亦僅可
        證明有核發該等保戶之保險證或保戶應繳保險費之明細
        ，仍無從證明被告甲○○有收取該等保險費後，未將之
        繳回予以侵占之事實。再參以自訴人所述：「我們起訴
        狀的證據，已經全部整理在準備書狀一、二。另保險單
        正本、被告親筆的帳單都已經找不到正本了，自訴人公
        司的法務職員已經換人了，我們能提出的證據已經都提
        出了，證人也無法找到了」等語（見原審卷第357 頁）
        ，足徵自訴人對於被告甲○○侵占此部分款項，並未能
        提出其他事證供本院調查審酌，此外，亦查無其他積極
        證據，足以認定被告甲○○有侵占此部分款項之犯行，
        原應為無罪之諭知，惟自訴意旨認此部分與前開有罪部
        分有連續犯之裁判上一罪關係，爰不另為無罪之諭知，
        併此敘明。
肆、其他程序部分
    （一）被告甲○○經合法傳喚，無正當理由不到庭，爰不待
          其陳述，逕行判決。
    （二）同案被告林淑津部分已經原審為無罪判決，檢察官未
          上訴而確定。
據上論斷，應依刑事訴訟法第371 條、第368 條，判決如主文。
中　　華　　民　　國　　94　　年　　6 　　月　　30　　日
                  刑事第一庭  審判長法  官  郭雅美
                                    法  官  江泰章
                                    法  官  莊崑山
以上正本證明與原本無異。
不得上訴。
中　　華　　民　　國　　94　　年　　6 　　月　　30　　日
　　　　　　　　　　　　　　　　　　書記官  張文斌
附錄本判決論罪科刑法條：
中華民國刑法第336條第2項
(公務公益侵占罪、業務侵占罪)
對於業務上所持有之物，犯前條第1 項之罪者，處6 月以上5 年
以下有期徒刑，得併科3,000 元以下罰金。
